臺灣新北地方法院刑事判決
111年度金訴字第1416號
公  訴  人  臺灣新北地方檢察署檢察官
被      告  廖偉翔


上列被告因違反洗錢防制法等案件，經檢察官提起公訴（111年
度偵字第23239號），本院合議庭裁定改行簡式審判程序，判決
如下：
    主  文
廖偉翔共同犯洗錢防制法第十四條第一項之洗錢罪，處有期徒刑
參月，併科罰金新臺幣貳萬元，罰金如易服勞役，以新臺幣壹仟
元折算壹日。未扣案犯罪所得新臺幣參仟元沒收，於全部或一部
不能沒收或不宜執行沒收時，追徵其價額。
    事  實
一、廖偉翔可預見詐欺集團成員間均以通訊軟體傳遞訊息，並收
    取人頭帳戶金融卡，大量提領詐欺款項，再以迂迴隱密方式
    轉移所提款項，製造資金在金融機構移動紀錄軌跡之斷點，
    以掩飾資金來源及去向，仍於民國109年2月間某時，與真實
    姓名、年籍資料不詳，通訊軟體暱稱「QQ」及綽號「詹姆士
    」等成年人（下稱「QQ」、「詹姆士」）共同意圖為自己不
    法之所有，基於詐欺取財、掩飾及隱匿特定犯罪所得之來源
    及去向之洗錢之不確定犯意聯絡，先以通訊軟體將其台新國
    際商業銀行帳號000-00000000000000號帳戶資料提供予「QQ
    」，同意為其提供上開金融帳戶並提領、轉匯款項，「QQ」
    所屬詐欺集團（尚無從證明廖偉翔對三人以上詐欺取財或組
    織犯罪乙節有所認知）某不詳成員即於109年5月24日某時，
    以通訊軟體「LINE」聯絡龍麒元，佯稱可投資獲利云云，致
    龍麒元陷於錯誤，分別於同年6月24日19時51分許、21時39
    分許，以網路銀行轉帳新臺幣（下同）5萬元、3萬元至廖偉
    翔上開金融帳戶，再由廖偉翔依「QQ」之指示，於該（24）
    日20時44分許、45分許，各轉帳1萬3,392元、3萬7,638元至
    指定之金融帳戶，另於同日23時36分許提領12萬元（含與本
    案無關之款項），自行從中扣除3,000元作為報酬後，將其
    餘款項在臺北市中正區臺北車站交與「詹姆士」，以此方式
    詐欺取財，並將犯罪所得以轉匯及現金型態轉移，藉此製造
    金流之斷點，使偵查機關難以追查勾稽帳戶金流及贓款來源
    、去向。嗣龍麒元察覺受騙，報警處理，始悉上情。　　
二、案經龍麒元訴由苗栗縣警察局竹南分局報告臺灣新北地方檢
    察署檢察官偵查起訴。
    理  由
一、本案被告廖偉翔所犯係死刑、無期徒刑、最輕本刑為3年以
    上有期徒刑以外之罪，其於準備程序中就前揭被訴事實為有
    罪之陳述，經受命法官告知簡式審判程序之旨，並聽取公訴
    人、被告之意見後，本院合議庭認為適宜由受命法官獨任進
    行簡式審判程序，依刑事訴訟法第273條之1第1項規定，裁
    定由受命法官獨任進行簡式審判程序。是本案證據之調查，
    依刑事訴訟法第273條之2規定，不受同法第159條第1項、第
    161條之2、第161條之3、第163條之1及第164條至第170條所
    規定證據能力認定及調查方式之限制，合先敘明。　　
二、上開事實，業據被告於警詢、偵查中及本院準備程序暨審理
    時均坦承不諱（見臺灣新北地方檢察署111年度偵字第23239
    號卷《下稱偵卷》第11頁至第17頁、第155頁至第159頁、本院
    111年度金訴字第1416號卷《下稱本院卷》第218頁、第224頁
    至第226頁），核與證人即告訴人龍麒元於警詢時指訴之遭
    詐騙情節相符（偵卷第19頁至第27頁），並有被告上開金融
    帳戶交易明細、告訴人匯款帳戶（帳號詳卷）存摺封面影本
    、通訊軟體對話紀錄各1份附卷可稽（偵卷第45頁、第57頁
    至第63頁、第69頁至第139頁），足認被告前開任意性自白
    與事實相符，堪以採信。綜上所述，本案事證明確，被告犯
    行堪以認定，應依法論科。　　
三、論罪：
(一)按洗錢防制法業於105年12月28日修正公布，於106年6月28
    日生效施行。為徹底打擊洗錢犯罪，新法乃依照國際防制洗
    錢金融行動工作組織（Financial Action Task Force）40
    項建議之第3項建議，並參採聯合國禁止非法販運麻醉藥品
    和精神藥物公約及聯合國打擊跨國有組織犯罪公約之洗錢行
    為定義，將洗錢行為之處置、多層化及整合等各階段，全部
    納為洗錢行為，而於新法第2條規定：「本法所稱洗錢，指
    下列行為：一、意圖掩飾或隱匿特定犯罪所得來源，或使他
    人逃避刑事追訴，而移轉或變更特定犯罪所得。二、掩飾或
    隱匿特定犯罪所得之本質、來源、去向、所在、所有權、處
    分權或其他權益者。三、收受、持有或使用他人之特定犯罪
    所得。」以求與國際規範接軌。過去實務認為，行為人對犯
    特定犯罪所得之財物或利益作直接使用或消費之處分行為，
    或僅將自己犯罪所得財物交予其他共同正犯，祇屬犯罪後處
    分贓物之行為，非該條例所規範之洗錢行為，惟依新法規定
    ，倘行為人意圖掩飾或隱匿特定犯罪所得來源，而將特定犯
    罪所得直接消費處分，甚或交予其他共同正犯，而由共同正
    犯以虛假交易外觀掩飾不法金流移動，即難認單純犯罪後處
    分贓物之行為，應仍構成新法第2條第1或2款之洗錢行為（
    最高法院108年度台上字第1744號、第2425號、第2500號判
    決意旨參照）。
(二)本案所涉刑法第339條第1項詐欺取財罪，為洗錢防制法第3
    條第2款所規定之特定犯罪，復據被告於警詢時及準備程序
    時陳稱：伊是兼差才認識「QQ」，只有用通訊軟體聯絡；伊
    不知悉「QQ」、「詹姆士」等人之本名，交付完的錢後續去
    哪也不知道等語（偵卷第15頁、本院卷第218頁），足見被
    告對於自己經手之款項最終由何人取走、做何利用均不知悉
    ，客觀上顯係透過現金之多次轉交及轉匯製造多層次之資金
    斷點，使偵查機關除藉由匯入帳戶鎖定帳戶所有人外，難以
    再向上溯源，並使詐欺共犯得以直接消費、處分，以掩飾不
    法金流移動之虛假外觀，而達到隱匿該特定犯罪所得之去向
    、所在之結果，且被告主觀上對於其行為將造成掩飾、隱匿
    該詐欺犯罪所得去向、所在之結果應屬明知，猶仍執意為之
    ，其所為自非僅係為詐欺共犯取得犯罪所得，而兼為洗錢防
    制法第2條第2款之掩飾、隱匿特定犯罪所得來源及去向之行
    為。綜上所述，核被告所為，係犯刑法第339條第1項之詐欺
    取財罪及違反洗錢防制法第2條第2款規定，而犯同法第14條
    第1項之一般洗錢罪。
(三)被告同意提供帳戶予「QQ」，負責提領及轉匯贓款，將款項
    轉交「詹姆士」，其所為係屬整體詐欺行為分工之一環，且
    利用他人之行為，達成詐欺犯罪之結果，故被告應就其所參
    與犯行所生之全部犯罪結果共同負責。是被告與「QQ」、「
    詹姆士」等人間，有犯意聯絡及行為分擔，應論以共同正犯
    。
(四)被告及不詳詐欺集團成員就同一告訴人，於密接時間內，分
    工由不詳之人施用詐術，使告訴人將指定款項匯款入指定帳
    戶，再由被告一次或分數次提領該部分款項並轉交上游，係
    侵害同一被害法益，就同一告訴人之犯罪事實而言，該數個
    犯罪行為獨立性極為薄弱，依一般社會健全觀念，在時間差
    距上，難以強行分開，在刑法評價上，以視為數個舉動之接
    續施行，包括評價為法律上一行為，屬接續犯，是對同一告
    訴人於密接時地內所為數次犯行，應僅論以一罪。
(五)被告所為詐欺取財罪及一般洗錢罪，目的均為不法牟取告訴
    人金融帳戶內之金錢，乃屬同一犯罪決意及預定計畫下所為
    階段行為，依一般社會通念，其等實施詐術、前往取款及隱
    匿該等詐欺犯罪所得之去向及所在之行為，具有行為局部之
    同一性，法律評價應認屬一行為較為適當。從而，被告係以
    一行為同時觸犯詐欺取財罪及一般洗錢罪，為想像競合犯，
    應依刑法第55條前段之規定，從一重之一般洗錢罪處斷。
四、科刑：
(一)按犯洗錢防制法第14條、第15條之罪，在偵查或審判中自白
    者，減輕其刑，同法第16條第2項定有明文。本件被告於警
    詢、偵查及本院審理時，均坦承有上開洗錢犯行，應認符合
    洗錢防制法第16條第2項規定，予以減輕其刑。
(二)爰以行為人之責任為基礎，審酌現今社會詐欺事件層出不窮
    、手法日益翻新，政府及相關單位無不窮盡心力追查、防堵
    ，大眾傳播媒體更屢屢報導民眾被詐欺，甚至畢生積蓄因此
    化為烏有之相關新聞，被告正值青年，不思循正當途徑獲取
    所需，竟貪圖不法報酬，率然同意提供其金融帳戶，並為詐
    騙行為人提領及轉匯詐欺款項，不僅價值觀念偏差，破壞社
    會治安，且其所為收取及傳遞詐欺款項等行為，使金流不透
    明，致不法之徒得藉此輕易詐欺並取得財物、隱匿真實身分
    ，造成國家查緝犯罪受阻，並助長犯罪之猖獗，影響社會經
    濟秩序，危害金融安全，同時導致告訴人求償上之困難，其
    所生危害非輕，所為實值非難；惟考量被告犯後坦承犯行，
    態度良好，然未能與告訴人達成和解，賠償告訴人損害等情
    ，並兼衡其犯罪之手段、所詐取財物之金額、其角色分工非
    居於主導或核心地位、前科素行紀錄、及其為高職畢業之智
    識程度、自陳從事工地工作、月入約3萬餘元、已婚、子女
    預計12月出生、尚需扶養住院之祖母等語，暨其家庭經濟狀
    況為小康等一切情狀（參見本院卷第226頁審理筆錄、第181
    頁被告戶政資料查詢結果及偵卷第11頁之警詢筆錄所載受詢
    問人資料欄），量處如主文所示之刑，並就併科罰金部分諭
    知易服勞役之折算標準，以示懲儆。又洗錢防制法第14條之
    法定刑度為「7年以下有期徒刑，併科新臺幣5百萬元以下罰
    金」，其最重本刑已逾5年，不符刑法第41條第1項之規定，
    故毋庸諭知易科罰金之折算標準，併此敘明。　　
五、沒收：
(一)按犯罪所得，屬於犯罪行為人者，沒收之；前二項之沒收，
    於全部或一部不能沒收或不宜執行沒收時，追徵其價額，刑
    法第38條之1第1項前段、第3項分別定有明文。次按共同實
    行犯罪行為之人，基於責任共同原則，固應就全部犯罪結果
    負其責任，但因其等組織分工及有無不法所得，未必盡同，
    特別是集團性或重大經濟、貪污犯罪，彼此間犯罪所得分配
    懸殊，其分配較少甚或未受分配之人，如仍應就全部犯罪所
    得負連帶沒收追繳之責，超過其個人所得之剝奪，無異代替
    其他參與者承擔刑罰，違反罪刑法定原則、個人責任原則以
    及罪責相當原則。此與司法院院字第2024號解釋側重在填補
    損害而應負連帶返還之責任並不相同。故共同犯罪所得財物
    之追繳、沒收或追徵，應就各人所分得之財物為之（最高法
    院105年度台上字第251號判決意旨參照）。經查，被告於警
    詢時及準備程序稱：有提領到金錢的話，一天1,000元至3,0
    00元為報酬，直接自款項中扣除；本案伊拿3,000元報酬，
    伊自己從款項裡面扣除等語（偵卷第15頁、本院卷第218頁
    ），復無其他積極事證足認被告報酬高於此數額，依罪疑有
    利被告原則，自應從被告有利之認定，而認被告本案犯行所
    獲得之犯罪所得為3,000元。該等款項雖未扣案，仍應依刑
    法第38條之1第1項前段規定，諭知沒收，並依同條第3項規
    定，於全部或一部不能沒收或不宜執行沒收時，追徵其價額
    。另未扣案之其餘贓款部分，卷內並無其他證據可證明被告
    有實際取得該等贓款，自無從對被告宣告沒收。
(二)末按洗錢防制法第18條規定「犯第14條之罪，其所移轉、變
    更、掩飾、隱匿、收受、取得、持有、使用之財物或財產上
    利益，沒收之；犯第15條之罪，其所收受、持有、使用之財
    物或財產上利益，亦同（第1項）。以集團性或常習性方式
    犯第14條或第15條之罪，有事實足以證明行為人所得支配之
    前項規定以外之財物或財產上利益，係取自其他違法行為所
    得者，沒收之（第2項）。對於外國政府、機構或國際組織
    依第21條所簽訂之條約或協定或基於互惠原則，請求我國協
    助執行扣押或沒收之案件，如所涉之犯罪行為符合第2條所
    列之罪，不以在我國偵查或審判中者為限（第3項）。」關
    於犯罪行為人犯洗錢防制法第14條之罪，其所掩飾之財物本
    身僅為洗錢之標的，難認係供洗錢所用之物，故洗錢行為之
    標的除非屬於前置犯罪之不法所得，而得於前置犯罪中予以
    沒收者外，既非本案洗錢犯罪之工具及產物，亦非洗錢犯罪
    所得，尤非違禁物，尚無從依刑法沒收規定予以宣告沒收，
    自應依上開第18條第1項前段規定予以宣告沒收。此規定係
    採義務沒收主義，祇要合於前規定，法院即應為相關沒收之
    諭知，然該洗錢行為之標的是否限於行為人者始得宣告沒收
    ，法無明文，是倘法條並未規定「不問屬於犯罪行為人與否
    均沒收」時，自仍以屬於被告所有者為限，始應予沒收。查
    本件被告既已將匯入詐欺款項均轉匯或提領轉交「詹姆士」
    ，業據被告供明在卷，並非被告所有，亦已非在其實際掌控
    中，自無庸依洗錢防制法第18條第1項前段規定宣告沒收。
    　　
據上論斷，應依刑事訴訟法第273條之1第1項、第299條第1項前
段（依刑事判決精簡原則，僅記載程序法條文），判決如主文。
本案經檢察官阮卓群偵查起訴，由檢察官彭聖斐到庭執行公訴。
中　　華　　民　　國　　111 　年　　12　　月　　15　　日
                  刑事第十三庭  法　官  林建良   
上列正本證明與原本無異。
如不服本判決，應於判決送達後20日內敘明上訴理由，向本院提
出上訴狀 (應附繕本) ，上訴於臺灣高等法院。其未敘述上訴理
由者，應於上訴期間屆滿後20日內向本院補提理由書「切勿逕送
上級法院」。
                                書記官  陳昇宏
中　　華　　民　　國　　111 　年　　12　　月　　15　　日

附錄本案論罪科刑法條全文：
刑法第339 條：
意圖為自己或第三人不法之所有，以詐術使人將本人或第三人之
物交付者，處五年以下有期徒刑、拘役或科或併科五十萬元以下
罰金。
以前項方法得財產上不法之利益或使第三人得之者，亦同。
前二項之未遂犯罰之。
　
洗錢防制法第2條：
本法所稱洗錢，指下列行為：
一、意圖掩飾或隱匿特定犯罪所得來源，或使他人逃避刑事追訴
    ，而移轉或變更特定犯罪所得。
二、掩飾或隱匿特定犯罪所得之本質、來源、去向、所在、所有
    權、處分權或其他權益者。
三、收受、持有或使用他人之特定犯罪所得。
　
洗錢防制法第14條：
有第二條各款所列洗錢行為者，處七年以下有期徒刑，併科新臺
幣五百萬元以下罰金。
前項之未遂犯罰之。
前二項情形，不得科以超過其特定犯罪所定最重本刑之刑。